【裁判字號】    95,上易,283
【裁判日期】    950816
【裁判案由】    給付報酬
【裁判全文】
臺灣高等法院民事判決                 95年度上易字第283號
上  訴  人  乙○○
訴訟代理人  胡致中律師
複 代理 人  許俊仁律師
訴訟代理人  余鐘柳律師
被 上訴 人  力成不動產仲介經紀有限公司
法定代理人  甲○○
訴訟代理人  周美玲律師
上列當事人間給付報酬事件，上訴人對於民國95年1月19日臺灣
桃園地方法院94年度訴字第1129號第一審判決提起上訴，本院於
95年7月28日言詞辯論終結，判決如下：
    主  文
上訴駁回。
第二審訴訟費用由上訴人負擔。
    事實及理由
一、本件被上訴人起訴主張：上訴人於民國 (下同)94年6月22日
    與被上訴人簽定委託銷售契約書，將其所有坐落桃園縣桃園
    市○○段102地號土地，及其上門牌桃園縣桃園市○○路102
    號1樓之建物及地下2層編號22號之停車位，委託被上訴人銷
    售，委託期間自94年6月22日起至同年6月30日止，委託銷售
    總價款為新台幣 (下同)36,980,000 元，被上訴人於委託期
    間內洽得訴外人呂秋慧願以委託條件購買系爭房地後，即依
    系爭銷售爭契約第6條第2項約定，代為收受呂秋慧所交付由
    中國信託商業銀行蘆竹分行簽發之發票日均為94年6月30日
    、面額各為1,109,400元、1,479,200元之支票2紙作為定金
    ，並電話通知上訴人已找到買主及約定簽約時間在同年6月
    30日下午2時許，惟上訴人藉故一再改期為當日晚上8時許及
    次日下午3時許，最後更以委託期間已過而拒絕履約，經被
    上訴人屢次寄發存證信函催告履行，仍置不理會。依系爭銷
    售契約第6條第2項約定，若買方提出之購買總價及付款方式
    已達委託條件者，視為買賣契約成立，則被上訴人於代為收
    受定金當日即94年6月30日時，本件買賣即應視為成交，僅
    需口頭通知上訴人出面簽約，毋庸另外再送交任何文件或買
    賣成交確認書予上訴人確認。至於被上訴人與呂秋慧於94年
    6月30日簽訂之契約標題雖係「不動產買賣斡旋/承諾契約書
    」，惟就契約書內文觀之，實係承諾契約書，且呂秋慧已先
    交付本件買賣成交總價款之7%作為定金，上訴人雖違約藉故
    不賣，被上訴人依系爭銷售契約第5條第1項、第10條第2款
    約定，仍得向上訴人請求兼有居間報酬暨懲罰性質之違約金
    共計2,218,800元，並無核減問題，爰於原審聲明：(一)上訴
    人應給付被上訴人2,218,800元，及其中1,479,200元自支付
    命令送達之翌日起至清償日止；其餘73,960元自起訴狀繕本
    送達之翌日起至清償日止，均按週年利率5%計算之利息。(二)
    願供擔保，請准為假執行之宣告。原審判決上訴人應給付被
    上訴人1,479,200元及自94年8月12日起至清償日止，按週年
    利率5%計算之利息，而駁回被上訴人其餘之訴，核無違誤，
    為此上訴聲明：上訴駁回 (原審判決被上訴人敗訴部分，未
    據不服)。
二、上訴人則以：伊固曾於94年6月22日委託被上訴人代為銷售
    系爭房地，惟委託期限屆至時，上訴人迄未接獲被上訴人通
    知仲介成立，亦未收受過被上訴人所稱向買方呂秋慧所代收
    之定金2,588,600元或依業界慣例使用之買賣成交確認表，
    顯然於上訴人委託期間並無買賣成立情事，現委託期間已屆
    滿，系爭委託銷售契約已失其效力。被上訴人於委託期間僅
    以電話通知上訴人尚在與買方協商議價中，並要求上訴人到
    場參與議價，並未通知上訴人簽約，被上訴人於94年6月30
    日寄發存證信函通知，上訴人於同年7月1日始收到，並未於
    委託期限內合法送達，顯然被上訴人並非於委託期間內達成
    仲介系爭房地之銷售。再者，依呂秋慧與被上訴人簽立之斡
    旋金契約第3條第2項約定，斡旋金僅需繳納本件承購總價款
    36,980,000元之3%即1,109,400元即可，惟呂秋慧在出價與
    賣方相同時，竟又交付承購總價款之7%即2,588,600元作為
    斡旋金，顯係被上訴人製造之虛偽買方。退萬步言之，縱仍
    認上訴人違反系爭銷售契約約定者，雖被上訴人有權請求違
    約金賠償，依系爭銷售契約第5條第1項約定，亦僅得請求總
    價4%之金額，被上訴人主張其應賠償總價6%之違約金，並非
    有據。況且被上訴人就本件買賣之廣告銷售企畫等並未有何
    明顯行銷廣告費用支出，委託期間亦僅短短9日，卻欲強索
    相當於服務報酬之鉅額違約金賠償，顯失公平，應予酌減。
    原審判決上訴人應給付被上訴人1,479,200元及利息，顯有
    違誤，為此提起上訴，請求(一)原判決不利於上訴人部分廢棄
    (二)上廢棄部分，被上訴人在第一審之訴駁回。
三、兩造不爭執之點：（見本院95年5月2日準備程序筆錄，本院
    卷，49頁）
(一)兩造於94年6月22日簽定委託銷售契約書，上訴人委託被上
    訴人銷售座落桃園縣桃園市○○路102號房地，總價3,698,0
    00元，委託銷售期間為94年6月22日起至同年6月30日止。
(二)被上訴人曾於94年6月30日寄發存證信函通知上訴人已於94
    年6月30日收受買方定金2,588,600元，上訴人於同年7月1日
    收受該存證信函。
(三)呂秋慧曾於94年6月29日，以其設於中國信託商業銀行蘆竹
    分行之帳戶之款項，申請開立該行為付款人、面額2,450,00
    0元之支票乙紙，嗣於同年月30日前開支票由呂秋慧前開帳
    戶提示兌現，另於同年月30日，以同一帳戶款項申請開立該
    行為付款人，面額各為1,109,400元、1,479,200元之支票2
    紙。
(四)原證5之「不動產買賣斡旋/承諾契約書」，係由呂秋慧所書
    立。
(五)被上訴人之業務員黃國興於94年6月30日上午9時許、下午2
    時8分許，曾以行動電話聯絡上訴人。
(六)被上訴人之副店長黃金全之行動電話，曾於94年6月30日晚
    上8時19分、94年7月1日下午3時15分、3時28分與上訴人聯
    繫。
    上揭事實，為兩造所不爭執（見本院同上筆錄），並有系爭
    委託銷售契約書、不動產買賣斡旋/承諾契約書、定金收據
    、支票、存證信函、通話明細等附卷可稽（見原審卷第20至
    22頁、第27至31頁、第37頁），自堪信為真實。
四、兩造爭執之點：本件經本院於95年5月2日與兩造整理並協議
    簡化之爭點為（見本院同上筆錄）：
(一)被上訴人於委託期間，是否已依上訴人出價條件，仲介呂秋
    慧與上訴人間成立買賣契約？
(二)如上開買賣契約已成立，被上訴人依系爭委託銷售契約第5
    條、第10條第2款請求系爭款項，上訴人是否得依民法第252
    條請求核減？
五、關於被上訴人於委託期間，是否已依上訴人出價條件，仲介
    呂秋慧與上訴人間成立買賣契約部分：
(一)按依卷附兩造所簽定系爭委託銷售契約第4條約定，上訴人
    就系爭房地之出價條件僅於最低出賣總價款36,980,000元及
    付款方式應於簽約時給付簽約款為總價款7%、備證款為總價
    款7%、完稅款為總價款6%、交屋款為總價款80%，加以限制
    ，就買方身分條件並無資格限制，且稽之系爭委託銷售契約
    第6條第2項亦明文約定：「買方提出之購買總價及付款方式
    已達委託條件者，視為買賣契約成立，甲方（即上訴人）同
    意乙方（即被上訴人）代為收受買方定金。同意收受之定金
    如為票據，得由乙方（即被上訴人）提示兌現」，亦即一旦
    買方所提出之購買總價及付款方式達到上訴人之委託條件，
    上訴人同意授權被上訴人代向買方收取定金，無待上訴人與
    買方另行簽定書面買賣契約，上訴人與買方間就系爭房地之
    買賣契約視為業已成立。
(二)經查被上訴人已於94年6月30日仲介訴外人呂秋慧依上訴人
    所提之出賣總價及付款方式購買系爭房地，呂秋慧並於當日
    上午申請中國信託商業銀行蘆竹簡易型分行開立發票日均為
    94年6月30日、付款人中國信託商業銀行蘆竹分行、票號EE0
    000000、EE0000000號面額各為1,109,400元、1,479,200元
    （總金額為系爭房地成交總價款7%）之支票2紙，交付被上
    訴人以為定金，並簽立承諾契約書，被上訴人並於當日寄發
    存證信函通知上訴人業已洽得買方願依上訴人出價條件購買
    系爭房地，並已代收定金等情，有被上訴人提出承諾契約書
    及支票影本、存證信函為證，已如上述，本件被上訴人既經
    上訴人授權代收買方定金，且已於94年6月30日與買方呂秋
    慧簽立承諾契約書並收受上開定金，依兩造所簽定之委託銷
    售契約書第6條第2項約定，上訴人與買方呂秋慧間就系爭房
    地視為已成立買賣契約。上訴人雖抗辯呂秋慧所交付係斡旋
    金，並非定金，且其購買條件既已達到上訴人出賣條件，何
    以願交付鉅額之斡旋金云云。惟查被上訴人與呂秋慧所簽立
    之承諾契約書係力霸房屋加盟店所使用之制式文件，其標題
    為「不動產買賣斡旋/承諾契約書」，該文件係於買方承購
    條件未達賣方出價條件時，被上訴人以之與買方簽署斡旋金
    契約，向買方收取約總價款3%之斡旋金，代向賣方斡旋洽商
    新的價格條件；惟若於買方之承購條件與賣方出賣條件達成
    合意時，被上訴人則以之與買方簽立承諾契約書，並代賣方
    收取定金以確保買賣契約書之簽定。稽之呂秋慧與被上訴人
    簽立之「不動產買賣斡旋/承諾契約書」中，呂秋慧所提出
    之購買總價及付款條件與上訴人之委託條件一致，被上訴人
    自毋須代理呂秋慧再與上訴人協商斡旋價格條件，且被上訴
    人向呂秋慧收取之前開銀行支票2紙之總金額為系爭房地成
    交總價款7%，即系爭委託銷售契約所約定之簽約款，足證被
    上訴人與呂秋慧所簽立者係承諾契約書並非斡旋金契約，上
    訴人以前開文件上有斡旋金字樣而抗辯呂秋慧所交付係斡旋
    金云云，尚有誤會。
(三)另質之力霸房屋特約代書即證人郭敬仁於原審審理中證述：
    6月30日是公司通知伊到場，通知伊2點鐘簽約，買方有到場
    ，是1名女子，賣方沒有到場，後來又通知伊晚上8點要簽約
    ，伊有到場，沒有看到買賣雙方，經紀人說當天簽不成，請
    伊先走，7月1日又被通知下午3點要簽約，伊在2樓沒有看到
    買賣雙方等語 (見原審卷第104頁)，核與證人呂秋慧於原審
    所證稱：6月30日去被上訴人公司1次，是下午1點多去的，
    當天遇到主管、代書及被上訴人公司的員工，7月1日下午2
    點多又去，遇到副店長、代書、黃國興等語（見原審卷第10
    8頁），二人所述大致相符。又系爭房地於上訴人最初購入
    時原含有車位3個，於本件系爭房地出賣時僅附1車位出賣，
    被上訴人公司業務員黃國興曾於94年6月30日中午曾去電上
    訴人母親黃雅瑄之友人即證人柯妗虹詢問車位分割比例等情
    ，已據證人柯妗虹於原審審理中證述屬實，（見原審卷第11
    1頁），再參以前述呂秋慧於當日已申請開立銀行支票作為
    定金，被上訴人於上訴人當日下午2時未到場簽約時，寄發
    存證信函通知上訴人已代收定金等情以觀，被上訴人主張94
    年6月30日已安排買賣雙方辦理系爭房地簽約事宜，係上訴
    人爽約未到乙節，應非虛妄。上訴人固抗辯：證人呂秋慧對
    於7月1日下午3時是否曾在被上訴人公司碰到郭敬仁乙節，
    與證人郭敬仁證述不一云云，惟證人呂秋慧於94年7月1日前
    往被上訴人公司係為辦理系爭房地書面買賣契約簽約事宜，
    嗣因上訴人始終並未到場，故而未能會同代書郭敬仁辦理簽
    約手續，且被上訴人公司對外營業場所在1樓，簽約室則在2
    樓，則證人呂秋慧與代書郭敬仁於當日到場後因始終未被安
    排進行後續簽約手續，致未有機會正式照會碰面，非無可能
    。至上訴人復抗辯代書郭敬仁於94年6月30日未取得系爭房
    地物件資料，與常情有違云云，查上訴人於94年6月30日、
    同年7月1日均未到場簽定書面契約，則被上訴人因未見上訴
    人到場而未將系爭房地物件資料交予代書郭敬仁難謂與常情
    有違。況被上訴人為安排系爭房地簽定書面買賣契約事宜，
    曾依規定調取簽約日起算3日內之系爭房地建物及土地登記
    謄本、地籍圖謄本以供簽約時上訴人及呂秋慧確定，有被上
    訴人提出94年6月29日中午12時26分請領之系爭土地及建物
    登記簿謄本為證 (見原審卷第278至281頁)，被上訴人既已
    一再通知買方呂秋慧到場並交付前開銀行支票2紙以為定金
    ，並通知特約代書郭敬仁到場協助簽約事宜，並備妥系爭房
    地相關登記簿謄本資料，衡情殊無可能如上訴人所辯94年6
    月30日、同年7月1日均僅係通知上訴人到場參與議價。況如
    上訴人所陳其事先已告知被上訴人於委託期間屆滿將不再委
    託出售，則於94年6月30日委託期間屆滿後，被上訴人又何
    需再次通知上訴人於同年7月1日到場與買方議價？上訴人前
    開所辯與常情有違，俱不足採。
(四)上訴人又抗辯上訴人之母前曾經柯妗虹、黃國興仲介將系爭
    房地出賣呂秋慧，嗣由上訴人賠償解約款500,000元後解約
    ，黃國興明知其情，竟又安排人頭買方呂秋慧購買系爭房地
    ，以圖高價轉售他人云云。經質之上訴人請求傳喚之證人柯
    妗虹證稱：上訴人第1次不賣房屋，是因為上訴人還有其他
    股東有意見，後來上訴人的母親黃雅瑄打電話給伊，說跟股
    東溝通還是要把房子賣掉，她知道黃國興有親戚要買，所以
    要伊問黃國興他的親戚是否還要買，就委託黃國興賣等語（
    見原審卷第110至頁），足證上訴人之母黃雅瑄就前與呂秋
    慧所簽定系爭房地之買賣契約所以解除，係出於上訴人與其
    他出資股東間內部糾紛所致，要與呂秋慧無涉，且上訴人復
    因前次交易而知悉黃國興之友呂秋慧有意購買系爭房地，故
    而再次主動委託斯時黃國興所任職之被上訴人公司銷售系爭
    房地，而被上訴人嗣經黃國興之連繫而洽得友人呂秋慧買受
    系爭房地乃係出於上訴人所要求，上訴人事後執以謂被上訴
    人故意安排前次解約之買方呂秋慧購買系爭房地，既為被上
    訴人所否認，復未能舉證以實其說，顯與事實不符。又查呂
    秋慧於94年4月間及同年6月間經黃國興介紹有意購買系爭房
    地，曾以系爭房地為抵押標的，向玉山商業銀行桃園分行洽
    辦貸款，經該行放款部評估系爭房地目前供出租7-11便利商
    店使用，訂有長期租賃契約，租金收益穩定，作為抵押標的
    物確有價值，擬予准貸成交總價款8成之貸款金額，惟因呂
    秋慧嗣未實際買得系爭房地，故前開貸款案均已作廢，呂秋
    慧於94年7月間後已另申辦貸款購買其他總價高於系爭房地
    之店面等情，已據玉山商銀行桃園分行放款部行員黃煥偉於
    原審到庭證述屬實 (見原審卷第310至313頁)，復有被上訴
    人提出呂秋慧之存摺明細、不動產買賣契約書、付款支票影
    本為證 (見原審卷第170至174頁、第236至238頁、第186至
    191頁)，足見呂秋慧確有資力及意願購買系爭房地，且已實
    際進行購買系爭房地之貸款申辦事宜，是上訴人所辯被上訴
    人公司安排之人頭買方云云，不足採信。
(五)上訴人復抗辯被上訴人係於94年6月30日委託期間屆滿後始
    與呂秋慧簽定承諾契約書，上訴人自不受系爭委託銷售契約
    書之拘束云云，亦為上訴人所否認，且查上訴人之母即證人
    黃雅瑄固證稱：黃國興於27、28、29日到店裡，都說有人出
    價與買賣條件差140萬元、80萬元、60萬元（不含服務費）
    ，伊有告訴他，如果30日未達買賣條件就不委託他賣了，他
    打電話給伊兒子是叫他去店裡與買方議價，因為出價不到，
    所以不去等語；證人柯妗虹亦證稱：6月30日左右伊去黃雅
    瑄店裡，她跟伊說跟底價還差100至200萬元（含服務費），
    29、30日左右伊有問黃國興是否達到買賣條件，但是黃國興
    說還沒有達到等語；惟質之證人黃雅瑄對於何以在解約賠款
    後，第2次又委託黃國興出賣系爭房地乙節，則於原審證稱
    ：因為黃國興說第1次的買賣他是任職北區房屋，瞞著公司
    私下這個案子，怕公司知道所以離職，他請伊把房子再給他
    賣，因一時心軟所以才會交給他賣等語（見原審卷第109 至
    112頁），核與前揭證人柯妗虹所述第1次出賣系爭房地因上
    訴人之其他出資股東內部有糾紛而作罷，嗣上訴人執意欲出
    賣系爭房地，且知悉黃國興之友人呂秋慧有意購買系爭房地
    ，故而主動委託黃國興任職之被上訴人公司仲介出賣系爭房
    地等情，顯有出入，又詰之證人柯妗虹證稱：7月1日下午3
    點半伊有去被上訴人公司要去瞭解是否可以簽約，因為如果
    成交伊就有紅包可以拿，他們認為伊不是當事人，所以不能
    上2樓，伊之前有跟黃國興要成交確認書，但是他說依照系
    爭委託銷售契約不需要簽成交確認書等語 (見原審卷第111
    頁)，查上訴人既於94年6月30日委託銷售期間屆滿後，不再
    委託被上訴人出賣系爭房地，且曾將此節事先告知被上訴人
    ，則委託銷售期間一經屆滿，兩造間再無何瓜葛，此為曾任
    職房屋仲介公司之上訴人及任職於桃福代書之證人柯妗虹所
    明知，則上訴人於委託銷售期間屆滿之翌日即94年7月1日又
    何需委託證人柯妗虹至被上訴人公司了解，甚至於向被上訴
    人公司索取成交確認書？此與常情有違，不足採信；況如前
    述，呂秋慧係於94年6月30日向被上訴人確定承諾買受系爭
    房地，當日已交付系爭房地總價款7%之銀行支票2紙予被上
    訴人以為定金，被上訴人並已當日對上訴人發出已代向買方
    收取定金之存證信函，則依系爭委託銷售契約第6條第2項約
    定，本件買賣契約書視為業已成立，無論被上訴人與呂秋慧
    間係何時書立前開承諾契約書，上訴人均應受系爭委託銷售
    契約拘束，是上訴人前開所辯，亦不足採。
(六)上訴人再抗辯被上訴人未依業界慣例讓買賣雙方簽定成交確
    認書，定金亦未依約送予上訴人，使其無從得知已依其出價
    條件成交之事實，藉以低價購入系爭房地或不當獲得違約金
    ，違反受託人之善良管理人注意義務，不得請求報酬云云，
    稽之上訴人所提出力霸房屋仲介加盟店、北區房屋仲介股份
    有限公司、信義房屋仲介股份有限公司所使用之房屋成交確
    認書、買賣定金收據樣本 (見原審卷第83至91頁)，前開房
    屋仲介公司於受託仲介買方先為要約之情形（與本件係賣方
    即上訴人先為要約之情形不同），或有請賣方於收取定金時
    書立成交確認同意書之習慣，惟就仲介賣方先為要約（與本
    件情形相同）之情形，均一致規定一旦買方出價條件與賣方
    相當或較有利時，賣方同意授權仲介公司無待通知即得全權
    代理賣方收取定金，且買賣契約於仲介公司收取定金時生效
    成立，有上訴人提出信義房屋仲介股份有限公司買賣仲介專
    任委託書第6條第1項、全國不動產加盟店所使用不動產專任
    委託銷契約書第9條第2項、北區房屋仲介股份有限公司不動
    產專任委託銷售契約書第10條前段附卷可稽 (見原審卷第83
    91頁)。況依本件系爭委託銷售契約第6條第2項業已明白約
    定上訴人同意授權被上訴人於買方出價條件已達委託條件時
    ，視為買賣契約成立，並同意授權被上訴人代為收受買方定
    金，且被上訴人於收受定金當日即94年6月30日即將收取總
    價額7%定金之事實通知上訴人，業如前述，而上訴人於同年
    7月1日已收受該通知，為上訴人所不爭執；又呂秋慧於同年
    7月6日亦曾發函予上訴人及被上訴人，要求於10日履行簽約
    事宜，被上訴人則於同年7月12日發函予上訴人、呂秋慧，
    向上訴人重申買方呂秋慧於委託期間內出價達上訴人委託條
    件，請上訴人於3日內出面簽約等情，有被上訴人提出存證
    信函為證 (見原審卷第32至35頁)，復為上訴人所不爭執，
    則上訴人抗辯被上訴人未讓買賣雙方簽立成交確認書，使其
    不知成交事實，違反善良管理人注意義務，要與事實不符。
(七)至上訴人抗辯被上訴人未將定金送交上訴人乙節，查依系爭
    委託銷售契約第6條第3項固約定：「乙方（即被上訴人）應
    於收受定金後24小時內送交甲方（即上訴人）。但如因甲方
    之事由致無法送達者，不在此限。」，經查被上訴人係於94
    年6月30日收取呂秋慧所交付之定金，已如前述，則被上訴
    人至遲應於94年7月1日將所代收之定金交予上訴人，惟依系
    爭委託銷售契約第5條第1項約定：「買賣成交者，乙方（即
    被上訴人）得向買賣雙方收取成交總價款6%服務報酬，其中
    甲方（賣方即上訴人）同意給付乙方成交總價款4%之服務報
    酬，並應於買賣雙方簽訂不動產買賣契約書時1次付清。」
    ，亦即被上訴人就其所代收之定金，於94年6月30日或同年7
    月1日上訴人與呂秋慧簽定書面買賣契約書時，被上訴人得
    先扣除上訴人應給付之服務報酬即系爭房地總價款4%即1,47
    9,200元而僅交付餘額（此乃被上訴人何以請呂秋慧就定金
    開立面額各為1,109,400元、1,479,200元之銀行支票之緣由
    ），惟上訴人始終拒不出面簽約，則被上訴人為保障買方呂
    秋慧及被上訴人本身權益，未依約於24小時內將定金之銀行
    支票交予上訴人係肇因於上訴人違約在先所致，上訴人執此
    拒絕給付被上訴人服務報酬，並無可採。
(八)又依系爭委託銷售契約之約定，不論系爭房地經被上訴人仲
    介簽定書面買賣契約，或如本件已仲介成立買賣契約惟未簽
    定書面買賣契約書，被上訴人所得向上訴人請求之服務報酬
    或違約金（詳後述）均為系爭房地成交總價款4%即1,479,20
    0元，而上訴人亦未能舉證被上訴人隱瞞其他高價買方而故
    意以其出價條件將系爭房地仲介出賣予呂秋慧，則於委託期
    間即將屆滿，且被上訴人所能取得之服務報酬或違約金均無
    不同之情形下，被上訴人豈有故意不告知上訴人系爭房地已
    依其出價條件成交事實之可能？是上訴人所辯，殊難置信。
六、關於被上訴人依系爭委託銷售契約第5條、第10條第2款請求
    系爭款項，上訴人是否得依民法第252條請求核減？
(一)依系爭委託銷售契約第10條第2款約定：「甲方（即上訴人
    ）如有下列情形之一者，視為乙方（即被上訴人）已完成仲
    介之義務，甲方仍應支付第5條約定之服務報酬，並應全額1
    次付予乙方：二、仲介成交後，甲方反悔不賣或因可歸責於
    甲方之事由致無法完成買賣契約之簽定者」，而依系爭委託
    銷售契約第5條第1項約定，買賣成交時，被上訴人所得向上
    訴人請求之服務報酬為成交總價款4%，已如前述，是本件因
    上訴人拒絕出面具有可歸責之事實致無法完成買賣契約之簽
    定，被上訴人依系爭委託銷售契約第10條第2款、第5條第1
    項約定，所得向上訴人請求給付之服務報酬為成交總價款4%
    即1,479,200元。被上訴人固主張本件因上訴人拒絕簽約致
    無法簽定買賣契約書，就原屬買方應給付之服務報酬即成交
    總價款2%亦應由上訴人給付云云；查被上訴人依系爭委託銷
    售契約第10條第2款約定所得請求上訴人給付之違約罰則為
    上訴人依系爭委託銷售契約第5條第1項所約定應給付之服務
    報酬為成交總價款4%，已據系爭委託銷售契約書約定明確，
    自無別事探求，反捨契約文字更為曲解。至被上訴人就本件
    買賣契約書簽定時原可向買方請求之成交總價款2%之服務報
    酬能否向呂秋慧請求？呂秋慧就因此所受之損害能否依系爭
    委託銷售契約第6條第5款另向上訴人主張以為衡平，係另一
    問題，非本件所得過問。是被上訴人主張得依系爭委託銷售
    契約第10條第2款、第5條第1項約定向上訴人請求成交總價
    款6%之違約金云云，要非可採。
(二)上訴人復抗辯被上訴人受託銷售系爭房地不過9日，被上訴
    人未支出行銷廣告費用，請求就違約金數額予以核減云云；
    按民法第250條就違約金之性質，區分為損害賠償預定性質
    之違約金，及懲罰性違約金，前者乃將債務不履行債務人應
    賠償之數額予以約定，亦即一旦有債務不履行情事發生，債
    務人即不待舉證證明其所受損害係因債務不履行所致及損害
    額之多寡，均得按約定違約金請求債務人支付，此種違約金
    於債權人無損害時，不能請求。後者之違約金係以強制債務
    之履行為目的，確保債權效力所定之強制罰，故如債務人未
    依債之關係所定之債務履行時，債權人無論損害有無，皆得
    請求，且如有損害時，除懲罰性違約金，更得請求其他損害
    賠償（最高法院83年台上字第2879號裁判意旨參照）。按違
    約金之約定，既為當事人契約自由、私法自治原則之體現，
    雙方於訂約時，應已盱衡自己履約之意願、經濟能力、對方
    違約時自己所受損害之程度等主、客觀因素，本諸自由意識
    及平等地位而為自主決定，除非債務人主張並舉證約定之違
    約金額過高而顯失公平，法院得基於法律之規定，審酌該約
    定金額是否確有過高情事及應予如何核減至相當數額，以實
    現社會正義外，當事人均應同受該違約金約定之拘束，法院
    亦應予以尊重，始符契約約定之本旨（最高法院94年台上字
    第2240號裁判意旨參照）。查依系爭委託銷售契約第10條約
    定，上訴人如有該條所定之情形之一者，視為被上訴人已完
    成仲介之義務，上訴人仍應支付依該契約第5條所定之服務
    報酬，已如前述，亦即該約定係以強制上訴人履行契約義務
    為目的，一旦有該約定所稱之違約情事，縱被上訴人未證明
    受有損害，亦得請求依買賣成交時所得請求上訴人給付之服
    務報酬，是該違約金之性質應為懲罰性違約金之性質。又查
    ，本件委託銷售契約之簽定，係因上訴人之母黃雅瑄前因曾
    透過黃國興居間介紹而與呂秋慧就系爭房地成立買賣契約，
    嗣雖經黃雅瑄賠償呂秋慧500,000元而解除該買賣契約，惟
    上訴人已獲悉任職於被上訴人公司之業務員黃國興之友人呂
    秋慧有意購買系爭房地，嗣上訴人為順利將系爭房地出賣，
    乃願與黃國興所任職之被上訴人簽定委託期間共計9日之系
    爭委託銷售契約，又被上訴人透過由黃國興聯繫，其友人呂
    秋慧亦同意以上訴人出價條件購買系爭房地等情，已如前述
    ，是被上訴人受上訴人委託處理本件系爭房地銷售服務事宜
    而支出之相關時間、費用、勞力，固屬有限，惟此係曾從事
    於不動產仲介業務之上訴人所事先明知，且系爭委託銷售契
    約目的之達成取決於被上訴人能否提供購買條件符合上訴人
    出價條件之買方，使上訴人得以順利以其出價條件出賣系爭
    房地，至於被上訴人受託時間之久暫，投入人力、物力之多
    寡，均非所問。查本件被上訴人確已洽得呂秋慧願以上訴人
    出價條件購買系爭房地，則被上訴人就系爭委託銷售契約之
    主要義務業已履行完成，惟因上訴人片面拒不簽定買賣契約
    而未能順利獲得成交總價款6%之服務報酬，則被上訴人請求
    上訴人賠償相當於原得向上訴人請求給付之服務報酬即成交
    總價款4%之金額以為違約金，衡情並無過高，亦符契約之本
    旨，上訴人請求核減，無異要求免除其原依系爭委託銷售契
    約所應負擔給付服務報酬之義務，將有害於不動產仲介交易
    市場之誠信與公平，自難准許。
七、綜上所述，被上訴人主張其已於委託期間仲介呂秋慧以上訴
    人委託條件買受系爭房地，並經上訴人授權收取定金，嗣並
    已通知上訴人簽定書面買賣契約，惟上訴人拒不簽約，應堪
    採信，從而，被上訴人依系爭委託銷售契約第10條第2款、
    第5條第1項約定，請求上訴人給付違約金1,479,200元，及
    自起訴狀繕本送達之翌日即94年8月12日起至清償日止，按
    週年利率5%計算之利息，為有理由，應予准許；被上訴人逾
    此範圍之請求，則屬無據，應予駁回。原審就被上訴人上開
    請求有理由部分，為被上訴人勝訴之判決，並為准、免假執
    行之聲請，於法並無違誤。上訴意旨指摘原判決該部分不當
    ，求予廢棄改判，為無理由，應予駁回。
八、本件事證已臻明確，兩造其餘主張及舉證，核與本件判決無
    涉，毋庸一一審酌，併此敘明。
九、據上論結，本件上訴為無理由，依民事訴訟法第449條第1項
    、第78條，判決如主文。
中    華    民    國    95    年    8     月    16    日
                    民事第十四庭
                        審判長法  官  許正順
                              法  官  張  蘭
                              法  官  魏麗娟
正本係照原本作成。
不得上訴。
中    華    民    國    95    年    8     月    18    日
                                    書記官   曾瓊安


司法院資訊處製作；財團法人民間司法改革基金會備份。
